臺灣高等法院高雄分院刑事判決　　　　　　　　　九十三年度上訴字第八七五號
　　上　訴　人　臺灣澎湖地方法院檢察署檢察官
　　被　　　告　甲○○
　　選任辯護人　王家鈺律師
右上訴人因被告違反毒品危害防制條例案件，不服臺灣澎湖地方法院九十三年度重訴
字第一號中華民國九十三年七月十九日第一審判決（起訴案號：臺灣澎湖地方法院檢
察署九十二年度偵字第五九七號），提起上訴，本院判決如左：
    主  文
原判決撤銷。
甲○○共同運輸第一級毒品，處有期徒刑拾參年，褫奪公權柒年，扣案第一級毒品海
洛因磚肆塊（合計淨重壹仟肆佰伍拾柒點陸公克、純質淨重壹仟零捌拾柒點零捌公克
）沒收銷燬之，扣案毒品外包裝重壹佰伍拾玖點柒柒公克、「來億財」號漁船壹艘均
沒收，運輸第一級毒品所得新臺幣貳拾萬元沒收，如全部或一部不能沒收時，以其財
產抵償之。
    事  實
一、甲○○分別與陳聰明（另案審理中）及綽號「阿志」之不詳名籍成年男子（另由
    偵查機關追查中）認識，三人均明知海洛因為第一級毒品，並經行政院公告列為
    管制進口物品，不得私運入境；且未經主管機關許可，不得駕船直航大陸地區。
    三人竟因「阿志」提議以新臺幣（下同）四十萬元代價輸入海洛因牟利，遂共同
    基於直航至大陸地區私運海洛因進口之犯意聯絡，由「阿志」交付二十萬元前金
    予甲○○，並約定其餘二十萬元後付，甲○○再朋分其中十五萬元予陳聰明，而
    於民國九十二年十二月五日下午三時十分許，由甲○○擔任船長，與陳聰明共同
    駕駛陳聰明所有「來億財」號漁船，自高雄市第二港口中洲漁港報關出海，於翌
    日即同月六日下午四時許，未經許可，直達大陸地區福建省圍頭港停靠，並向另
    行抵達該處之「阿志」取得「阿志」所有海洛因磚四塊（合計淨重一千四百五十
    七點六公克、純質淨重一千零八十七點零八公克、外包裝重一百五十九點七七公
    克），藏放在「來億財」號漁船艙內主機大軸附近。嗣於同月九日下午四時許，
    甲○○再與陳聰明駕船返臺，至同月十日上午六時許，上開海洛因已私運進入領
    海內之澎湖縣望安鄉花嶼西方十海浬處時，船舶因機件故障失去動力，陳聰明遂
    撥打電話求援，經輾轉聯絡，乃由不知情之「連豐茂」漁船船長翁允陣率同大陸
    魚工劉捷發前去拖帶，嗣於當日下午五時四十五分許，在澎湖縣虎井嶼零點五海
    浬處海域，為長期監聽監控之行政院海岸巡防署海洋巡防總局第八海巡隊（下稱
    第八海巡隊）戒護二船駛往該隊碼頭停靠，並持臺灣高雄地方法院檢察署檢察官
    核發之逕行搜索指揮書，登船搜索而查獲上情，並扣得前開海洛因（含外包裝袋
    ）及「來億財」號漁船一艘由第八海巡隊保管中。
二、案經第八海巡隊移送臺灣澎湖地方法院檢察署檢察官偵查起訴。
    理  由
一、訊據被告甲○○對於右揭時地，由「阿志」交付二十萬元前金予伊，並朋分予共
    犯陳聰明其中十五萬元後，未經許可，由被告擔任船長，二人共同駕駛「來億財
    」號漁船直航大陸地區，並取得扣案海洛因磚四塊，私運進入臺灣地區遭查獲之
    事實，業據其於偵查、原審及本院審理時坦承不諱，核與證人翁允陣、劉捷發於
    偵查中結證之情節相符（見偵卷第七一頁以下），且有機漁船進出港檢查表、臺
    灣高雄地方法院檢察署檢察官逕行搜索指揮書、搜索扣押筆錄、扣押物品目錄表
    及現場照片附卷可稽（見偵卷第二Ｏ至二四、三一、四五、一Ｏ八頁），事證已
    臻明確，共犯陳聰明雖陳稱伊未收受十五萬元云云，容係卸責之詞，應以被告所
    述為可採。扣案四塊海洛因磚送鑑定結果，確實含有第一級毒品海洛因成分，其
    合計淨重一千四百五十七點六公克，純度百分之七十四點五八，純質淨重一千零
    八十七點零八公克、外包裝重一百五十九點七七公克等情，亦有法務部調查局九
    十二年十二月十七日收件後所為調科壹字第三四ＯＯＯＯＯ六三號鑑定通知書在
    卷可憑（見偵卷第一九三頁），是被告直航大陸地區私運第一級毒品進口之行為
    ，自堪認定。被告及辯護人於原審辯護意旨雖以：查獲當時，被告主動告知查緝
    機關毒品藏放地點，應依自首規定減刑；且查獲以後，供出毒品來源為「李忠憲
    」之人，亦應減刑云云，作為有利被告之辯解。惟查：
（一）被告及共犯陳聰明企圖私運毒品一事，早經第八海巡隊長期監聽監控之事實，
      業據證人即該隊隊員莊建興於原審審理時結證屬實（見原審卷第七三頁），並
      有案發前臺灣高雄地方法院檢察署九十二年十一月十八日即行核發之通訊監察
      書一紙及通訊監察譯文附卷可稽（見偵卷第二一Ｏ頁以下），足見被告之行為
      ，偵查機關早已取得具體事證並監控中。而被告所駕船舶接近澎湖縣虎井嶼時
      ，即遭第八海巡隊戒護至該隊前碼頭停靠，並持臺灣高雄地方法院檢察署檢察
      官逕行搜索指揮書搜索等情，亦經被告及在場證人翁允陣、劉捷發供陳明確，
      並有逕行搜索指揮書存卷可參（見偵卷第三一頁），顯然偵查機關於被告靠岸
      自白前，已經明確得知被告私運第一級毒品犯行。又第八海巡隊係自行查獲扣
      案海洛因，並未仰賴被告陳述始行查獲，則據證人莊建興於原審審理時證述明
      確（見原審卷第六八頁以下）。俱見本件並無自首之適用，被告於本院審理時
      對此亦不爭執。
（二）被告雖於原審供稱毒品來自名為「李忠憲」之人云云，但依被告所述情節，「
      李忠憲」乃在臺灣地區付款並在大陸地區交付扣案海洛因之人，則與被告應屬
      共犯關係，而非該次毒品之上游或前手，此與毒品危害防制條例第十七條所定
      供出毒品來源之減刑規定，已難謂符。又經原審促請偵查機關循線追查結果，
      亦並未因此取得「李忠憲」涉案事證，有臺灣澎湖地方法院檢察署九十三年五
      月十八日澎檢良正九二偵Ｏ五九七字第一八二三號函、第八海巡隊九十三年五
      月五日洋局八偵字第Ｏ九三ＫＯＯ一七Ｏ一號函、九十三年六月十五日洋局八
      偵字第Ｏ九三ＫＯＯ二Ｏ九四號函及所附資料可憑（見原審卷第五Ｏ頁、第八
      五頁以下），自不能認為基於被告陳述，因而破獲「李忠憲」運輸毒品之犯行
      ，自難認有上開條例第十七條所指減輕其刑之適用，即被告於本院審理時，對
      此亦不爭執。
（三）辯護人於原審聲請傳訊證人翁允陣、劉捷發、許昭焜、邢水龍、鄭永登五人，
      及調取搜索當時拍攝之錄影帶，以證明被告主動提出扣案海洛因給查緝人員而
      符合自首要件部分，惟被告不符自首要件，業如前述，辯護人聲請傳訊前述五
      名證人，並無必要；另聲請調取被告羈押臺灣澎湖看守所時，所交付之黑色提
      袋及其內行動電話晶片，以證明「李忠憲」為共犯一節。經核黑色提袋或行動
      電話晶片本身，均無法顯示使用者之人別，與前開待證事實不具關聯，並無調
      查必要，依刑事訴訟法第一百六十三條之二第二、三款之規定，自無再予調查
      必要。
（四）綜上所述，本件事證明確，應予依法論科。
二、查海洛因係毒品危害防制條例第二條第二項第一款所稱之第一級毒品，亦係行政
    院依據懲治走私條例第二條第四項公告之「懲治走私條例公告管制物品項目及其
    數額」甲項第四款所列之管制進出口物品，而自大陸地區私運物品進入臺灣地區
    者，以私運進口論，適用懲治走私條例規定處斷，懲治走私條例第十二條定有明
    文。是核被告所為，係犯毒品危害防制條例第四條第一項之運輸第一級毒品罪、
    懲治走私條例第二條第一項之私運管制物品進口罪、又違反臺灣地區與大陸地區
    人民關係條例第二十八條第一項規定，而犯同條例第八十條第一項船長駕駛船舶
    未經許可航行至大陸地區罪。被告持有毒品之低度行為應為其運輸毒品之高度行
    為所吸收，不另論罪。被告、陳聰明及不詳名籍成年男子「阿志」間，就前開所
    犯各罪間，均有犯意聯絡及行為分擔，均為共同正犯。又陳聰明及不祥名籍成年
    男子「阿志」二人雖無同條例第八十條第一項船長之身份，依刑法第三十一條第
    一項之規定，仍以共同共犯論，附此敘明。被告所犯運輸第一級毒品及私運管制
    物品進口二罪，係一行為觸犯二罪名之想像競合犯，應從一重之運輸第一級毒品
    罪處斷。所犯運輸第一級毒品及未經許可航行至大陸地區二罪間，有方法結果之
    牽連關係，亦應從一重之運輸第一級毒品處斷。本件被告所犯運輸第一級毒品罪
    ，其法定本刑為死刑、無期徒刑，惟查被告並無任何刑事前科資料，有台灣高等
    法院被告全國前案紀錄表在卷可按，素行良好，係肢障人士，有殘障手冊在卷可
    佐，其家庭收入不豐，已列入低收入戶，有高雄市旗津區公所九十三年四月二十
    二日高市旗區社一字第Ｚ○○○○○○○○○號函可憑（見原審卷第五九頁），
    且自警詢時起至本院審理時止，對於自己涉案部分均始終坦承犯行，顯已深知悔
    悟，又慮以本件扣案毒品起運後旋為警查獲，並未流出市面，被告本人實際犯罪
    所得僅五萬元，其顯係一時失慮，致犯重典，實屬情堪憫恕，若處以法定最輕本
    刑而監禁終身，與其罪責相較，尚屬過苛，因而依據刑法第五十九條規定，減輕
    其刑。
三、原審予以論科，固非無見，惟查：犯毒品危害防制條例第四條之罪者，其犯罪所
    得之財物應予沒收，如全部或一部不能沒收時，追徵其價額或以其財產抵償之，
    同條例第十九條第一項定有明文。由此觀之，必限於所得者為金錢以外之其他財
    物而無法沒收時，始應追繳其價額。如所得財物為金錢而無法追繳時，因現款本
    身即為貨幣價值之表示，不若其他財產有所謂之價額；設若當時當地通用之貨幣
    因特殊原因不再通用，徵諸往例，政府亦必訂定統一換算標準，當可據以追繳，
    亦不生追徵價額之問題，故應諭知以其財產抵償之（最高法院九十三年台上字第
    四五八四號判決意旨；及司法院七十年九月二十六日（70）廳刑一字第九九四號
    函意旨參考）。本件被告犯罪所得乃為現金，原判決於主文中諭知「運輸毒品所
    得貳拾萬元沒收，如全部或一部不能沒收時，追徵其價額或以其財產抵償之」，
    並於理由內說明「如全部或一部不能沒收時，追徵其價額或以其財產抵償之」各
    情，均有未合。檢察官上訴意旨指摘原判決適用刑法第五十九條酌減其刑為不當
    ，固無理由，惟原判決既有上揭可議之處，即屬無可維持，應由本院撤銷改判。
    爰審酌被告明知海洛因危害人體健康，影響家庭、社會治安至深且鉅，為牟一己
    私利，不惜違法犯禁，參與運輸毒品，且查獲私運之毒品海洛因磚數量不少，若
    流入市面，助長毒品泛濫，毒害國人健康，難以估計，但被告素行良好，犯罪後
    即坦承犯行，顯有悔意等一切情狀，仍如原審量處有期徒刑十三年，並依其犯罪
    之性質，認有宣告褫奪公權之必要，併予宣告褫奪公權七年。
四、扣案海洛因磚四塊，合計淨重一千四百五十七點六公克，純質淨重一千零八十七
    點零八公克，其純質部分與摻雜部分業已混合，不能分離，應依同條例第十八條
    第一項前段規定，宣告沒收銷燬之；扣案重達一百五十九點七七公克之海洛因外
    包裝，係用以防止海洛因潮濕裸露，又屬共犯「阿志」所有犯罪所用之物，應依
    同條例第十九條第一項規定宣告沒收之（最高法院九十二年台上字第一二八八號
    判決意旨參考）；「來億財」號漁船一艘為共犯陳聰明所有，為被告等運輸第一
    級毒品所使用之水上交通工具，雖未扣案，但現由第八海巡隊保管當中（見原審
    卷第一Ｏ八頁），應無不能沒收之虞，均應同條例第十九條第三項規定宣告沒收
    之。又被告及另案被告陳聰明因運輸第一級毒品取得之二十萬元報酬，雖屬同為
    共犯之「阿志」交付，但仍屬被告及共犯運輸第一級毒品所得之財物（最高法院
    九十二年臺上字第四四四五號、五四Ｏ七號判決意旨參考），亦應依同條例第十
    九條第一項之規定予以沒收，如全部或一部不能沒收時，以其財產抵償之。又本
    件尚無證據證明共犯「阿志」之不詳名籍成年人，確有收受其餘運輸第一級毒品
    所得二十萬元，僅係尚未交付予被告等人而已乙節，此部分難認亦係共犯因運輸
    犯罪所得之物，不另予諭知沒收。至被告及另案被告陳聰明使用之行動電話，不
    能證明為二人申辦所有，且亦作為日常通話使用，又與二人所犯運輸第一級毒品
    等罪名並無直接關聯，不予宣告沒收。
五、據上論斷，應依刑事訴訟法第三百六十九條第一項前段、第三百六十四條、二百
    九十九條第一項前段，毒品危害防制條例第四條第一項、第十八條第一項前段、
    第十九條第一項、第三項，懲治走私條例第二條第一項、第十二條，臺灣地區與
    大陸地區人民關係條例第八十條第一項，刑法第十一條、第二十八條、第三十一
    條第一項、第五十五條、第五十九條、第三十七條第二項，判決如主文。
本案經檢察官許月雲到庭執行職務。
中      華      民      國    九十三    年      十      月    二十六    日
                              臺灣高等法院高雄分院刑事第五庭
                                  審判長法官  曾永宗
                                        法官  邱永貴
                                        法官  陳明富
右正本證明與原本無異。
如不服本判決應於收受本判決後十日內向本院提出上訴書狀，其未述上訴理由者，
並得於提起上訴後十日內向本院補提理由書狀（均須按他造當事人之人數附繕本)「
切勿逕送上級法院」。
                                      書記官  張宗芳
中    華    民    國      九十三      年      十      月     二十六   日
附錄本案論罪科刑法條：
毒品危害防制條例第四條第一項：
製造、運輸、販賣第一級毒品者，處死刑或無期徒刑；處無期徒刑者，得併科新台幣
壹仟萬元以下罰金。
台灣地區與大陸地區人民關係條例第八十條第一項：
中華民國船舶、航空器或其他運輸工具所有人、營運人或船長、機長、其他運輸工具
駕駛人違反第二十八條規定或違反第二十八條之一第一項規定或臺灣地區人民違反第
二十八條之一第二項規定者，處三年以下有期徒刑、拘役或科或併科新台幣壹佰萬元
以上壹仟五百萬元以下罰金。但行為係出於中華民國船舶、航空器或其他運輸工具之
船長或機長或駕駛人自行決定者，處罰船長或機長或駕駛人。
懲治走私條例第二條：
私運管制物品進口、出口逾公告數額者，處七年以下有期徒刑，得併科新台幣三百萬
元以下罰金。
